臺灣板橋地方法院刑事判決　　　　　　 100年度訴字第1542號
公　訴　人　臺灣板橋地方法院檢察署檢察官
被　　　告　陳怡君
選任辯護人　汪團森律師
上列被告因偽造文書案件，經檢察官提起公訴（100 年度調偵字
第1078號），本院判決如下：
    主  文
陳怡君行使偽造私文書，足以生損害於他人，處有期徒刑貳月，
如易科罰金，以新臺幣壹仟元折算壹日。如附表所示偽造文件上
偽造之孫琡雲簽名共參枚均沒收。
    事  實
壹、陳怡君係「震旦電信股份有限公司（下稱震旦公司）」之員
    工，並擔任該公司址設臺北縣永和市（現改制為新北市永和
    區○○○路138 號1 樓「永和竹林店」之店長。其於民國99
    年8 月4 日21時許在前述「永和竹林店」內，為來店之客戶
    孫琡雲辦理原有門號0000000000號（下稱本件門號）申請遠
    傳電信股份有限公司（下稱遠傳公司）攜碼轉換電信公司之
    服務後，知悉孫琡雲申辦遠傳公司之電信資費方案，係大雙
    網365 方案綁約36個月（月租費新台幣【下同】365 元，可
    享有月租費抵通話費及月租費八折等優惠）並搭配SMART150
    方案（另須月租費150 元，可享有每月免費簡訊80則等優惠
    ），且因選擇上開方案而得以零元之代價取得G-PLUS GS720
    手機1 支，另由孫琡雲加價699 元購買適於上開手機使用之
    2G記憶卡1 張、手機套1 個，竟於同日孫琡雲辦妥申請事宜
    離店之後，陳怡君因自認孫琡雲於「OWL00GNZYGY3八折36個
    月大雙網365 限36＋Smart150型限36手機方案第三代行動電
    話服務申請書（限制型）」、「行動電話號碼可攜服務申請
    書」之申請人簽名欄上之簽名共3 枚，有字跡潦草之情事，
    顧慮於送件後將遭遠傳公司退件，竟不思主動、儘速以原始
    申請文件上孫琡雲填載之住家電話、地址等聯絡方式，聯繫
    孫琡雲回店補簽姓名或重新簽署申請文件，而在未取得孫琡
    雲授權或同意之情況下，基於偽造私文書後再為行使之犯意
    ，於同日22時許在「永和竹林店」內，將孫琡雲親自簽名、
    用以申辦遠傳公司本件門號可攜服務之原始申請文件予以撕
    毀、廢棄後，自行列印如附表所示之申請文件，並於前述申
    請文件內之申請人簽名欄，冒簽「孫琡雲」名義之簽名3 枚
    而偽造上開申請文件後，一併傳真而向不知情之遠傳公司人
    員申辦大雙網365 方案搭配SMART150方案之攜碼服務而行使
    之（起訴書犯罪事實欄記載陳怡君明知孫琡雲僅申辦遠傳公
    司大雙網365 方案，並未同意搭配Smart150方案部分，應予
    更正），足以生損害於孫琡雲及遠傳公司對於客戶申辦通信
    服務相關申請文件管理、審核之正確性。嗣於99年11月間，
    孫琡雲因自認遠傳公司寄送之電信費帳單多出SMART150方案
    之費用，向遠傳公司申請察看本件門號原始申請文件，發現
    如附表所示申請文件遭到偽造簽名之情事，始報警循線查悉
    上情。
貳、案經孫琡雲訴由新北市政府警察局永和分局移送臺灣板橋地
    方法院檢察署檢察官偵查起訴。
    理  由
壹、證據能力之認定：
一、按被告以外之人於審判外之言詞或書面陳述，除法律有規定
    者外，不得作為證據。被告以外之人於偵查中向檢察官所為
    之陳述，除顯有不可信之情況外，得為證據。刑事訴訟法第
    159 條第1 項、第159 條之1 第2 項分別定有明文。蓋現行
    法之檢察官仍有訊問被告、證人及鑑定人之權限，其應踐行
    之程序又多有保障被告或被害人之規定，證人、鑑定人於偵
    查中亦均須具結，就刑事訴訟而言，其司法屬性甚高；而檢
    察官於偵查程序取得之供述證據，其過程復尚能遵守法令之
    規定，是其訊問時之外部情況，積極上具有某程度之可信性
    ，除消極上顯有不可信之情況者外，均得為證據。經查：
  (一)關於告訴人孫琡雲於警詢中之陳述（參偵卷第8 至9 頁），
    係屬被告陳怡君以外之人於審判外之言詞陳述，依刑事訴訟
    法第159 條之規定，屬於傳聞證據，除法律有規定外，應排
    除其證據能力。被告及其辯護人主張告訴人於警詢之指述無
    證據能力，於法有據，自堪採認。
  (二)關於證人即告訴人於100 年2 月17日偵查中之證述（參偵卷
    第22至25頁），係由檢察官依法告知具結義務及偽證之處罰
    後，經具結後所為之證詞，形式上及外觀上並無顯不可信之
    情事，此有上開偵訊筆錄及證人結文各1 份附卷可稽，被告
    及其辯護人於本院準備程序中已表明對證人即告訴人前開偵
    查中之證述不爭執證據能力，且本院已於審判期日傳訊證人
    即告訴人到庭作證，賦予被告及其辯護人進行詰問之機會，
    則依刑事訴訟法第159 條之1 第2 項規定，自應認證人即告
    訴人於偵查中所為之陳述，具有證據能力。
二、至於本件認定事實所引用之卷內其餘卷證資料，被告及其辯
    護人於準備程序及審理期日同意作為本案證據（參本院卷第
    35頁），且審判程序中復未就卷內事證於言詞辯論終結前表
    示異議，又卷內之其餘供述、文書證據，亦無刑事訴訟法第
    159 條之4 之顯有不可信之情況與不得作為證據之情形，本
    院審酌該等證據作成時之情況，認為皆適於作為本件認定事
    實之證據，則依刑事訴訟法第159 條之5 之規定，認均有證
    據能力。
貳、認定事實所憑之證據及得心證之理由：
一、訊據被告固不否認身為震旦公司「永和竹林店」之店長，告
    訴人於案發時地攜帶原屬泛亞電信公司之本件門號，申辦遠
    傳公司之門號可攜服務，告訴人於申請文件上申請人欄簽名
    後，同日22時許係其在另外之申請文件上簽署告訴人之姓名
    ，並傳送至遠傳公司等情，惟仍矢口否認有何犯行，辯稱：
    告訴人當日係申辦大雙網365 方案搭配Smart150方案綁約36
    個月，該方案搭配之手機（G-PLUS GS720）本身、充電器及
    電池全配是零元，如未搭配Smart150方案，綁2 年約手機要
    1 千多元，綁3 年約手機要8 百餘元，告訴人當日支付之69
    9 元是加購手機套及記憶卡之費用，其當日係因告訴人在申
    請文件上之簽名較潦草，如果送件至遠傳公司會被退回，所
    以其才重新列印1 份合約，由其在申請書上簽署告訴人之姓
    名並送件，但完全依照告訴人之意思，告訴人原始簽署之申
    請文件因時間久遠已撕毀、遺失，發票部分會記載「訂金」
    ，又在備註欄記載「預定商品」等字樣，係因當時離下班時
    間很近，發票開立都有專案代碼，其為求簡捷會開一個「訂
    金」，先刷卡連線，下班之後再沖帳，其就先開前述內容之
    發票給告訴人云云。經查：
  (一)按刑法第210 條之偽造私文書罪，祇須所偽造之私文書足以
    生損害於公眾或他人為已足，至公眾或他人是否因該私文書
    之偽造而實受損害，則非所問。又按偽造文書可分為「有形
    之偽造」及「無形之偽造」。「有形之偽造」係指無製作權
    之人，假冒他人之名義而製作文書。「無形之偽造」則係指
    有製作權之人，以自己名義，製作內容不實之文書；或行為
    人向有製作權之人為虛偽之報告或陳述，使之據以製作內容
    不實之文書。刑法第210 條之偽造私文書罪，係以無製作權
    人，假冒他人之名義而製作文書為構成要件。最高法院33年
    台上字第916 號判例、92年度台上字921 號判決意旨可資參
    照。本件依被告前開供承之內容，可知其在本件門號申請文
    件上，簽署告訴人名義之簽名，並未取得告訴人之授權或同
    意，故其對於前述申請文件上簽署告訴人姓名之行為，自屬
    無製作權之人而假冒他人名義而製作文書，堪先認定。而被
    告事後冒用告訴人名義偽造之申請文件，就告訴人原始選擇
    之電信資費方案而言，前後申請文件之內容有無差別，以及
    被告在本件門號申請文件上偽簽告訴人之姓名，並將偽造完
    成之文書持向不知情之遠傳公司人員行使，是否足生損害於
    告訴人及遠傳公司，厥為本件審理之重心，應先指明。
  (二)證人即告訴人於偵查中證稱：其在99年8 月4 日前往震旦公
    司「永和竹林店」辦手機時，門號是0000000000號，當時有
    填寫申請書，其選擇月租費365 元，綁約24個月的方案，看
    完合約後其就簽名了，之後其在99年11月間發現帳單上多一
    筆Smart150方案之費用，還有綁約之時間為36個月，其覺得
    很奇怪，有打電話到遠傳公司去詢問，遠傳公司要其至原本
    申辦之門市索取合約書，其去「永和竹林店」調取後發現合
    約書上沒有其簽名，其詢問被告後，被告答稱合約書正本已
    經送給遠傳公司，其再聯繫遠傳公司，遠傳公司說可以寄送
    合約書原本給其，其收到時發現上面簽名的筆跡不是其筆跡
    ，也不是其當初在「永和竹林店」所簽之申請書，其當日有
    注意到簽名欄旁註記「請用正楷書寫」，所以其並未簽得很
    潦草等語（參偵卷第23至24頁），對照證人即告訴人於本院
    審理中證稱：其案發當日是申辦月租費365 元之方案，其搭
    配1 支手機，手機要1 千多元，其有拿舊機去折抵500 元，
    此部分沒有另外拿收據，所以其刷卡699 元，綁約36個月，
    （經提示偵卷第12頁及14頁之文件）這2 份文件上之簽名都
    不是其簽名，其在繳第一期帳單即9 月份之帳單時，沒有看
    繳費之內容，所以不知道其有繳Smart150方案之費用，10月
    份費用僅202 元不足365 元，所以沒寄帳單，其是到11月份
    才收到二期未繳之帳單，2G之記憶卡1 張及手機套1 個是當
    時被告送給其之物，均是供其購買之手機使用之物等語（參
    本院卷第68頁反面至第71頁），互核證人即告訴人上開證述
    之內容，關於申辦大雙網365 方案期限為24個月或36個月之
    電信資費方案事項，前後證述已有歧異，是告訴人指稱其選
    擇之大雙網365 方案究係綁約24個月或36個月，顯非無疑，
    而對照卷附遠傳公司100 年9 月6 日遠傳（發）字第100108
    07007 號函所附之本件門號自99年8 月至9 月之電信費帳單
    ，分別記載：1.8 月份電信費應繳總額129 元，其中「收費
    說明欄」有註明「遠傳Smart150月租費（99/8/6至99/8/13
    ）38.71 元」、「遠傳Smart150免費國內簡訊80則（99/8/6
    至99/8/13 ）-5.65 元（將當月簡訊服務費用5.65元抵銷）
    」；2.9 月份電信費應繳總額512 元，其中「收費說明欄」
    有註明「遠傳Smart150月租費150 元」、「遠傳Smart150免
    費國內簡訊80則-19.77元（將當月簡訊服務費用19.77 元抵
    銷）」（參本院卷第47至51頁），顯見遠傳公司早於寄送本
    件門號於99年8 月及9 月電信費帳單時，即已詳列前述「遠
    傳Smart150月租費」及「遠傳Smart150免費國內簡訊80則」
    等選擇Smart150方案才須支付之費用或可享受之優惠項目，
    告訴人對於前述電信費用如有任何疑義，自可於收受當月電
    信費帳單時，立即向遠傳公司提出詢問或請求更正，然告訴
    人於收受99年8 、9 月之電信費帳單時未為此舉，其所稱收
    到99年11月電信費帳單時才發現有一筆Smart150費用之詞，
    甚值可疑；其次，告訴人於99年8 月4 日甫辦理本件門號轉
    至遠傳公司之可攜服務，對於遠傳公司首次寄發之電信費帳
    單，是否與其申辦電信服務之內容相同，攸關其辦理本件門
    號可攜服務之費用、優惠多寡，理應至為關心，況且99年9
    月之電信費用達512 元，超出其所稱僅申辦之大雙網365 方
    案單月月租費將近一半之數額，其竟全然未加核對或查證99
    年8 至9 月電信費之收費內容即行付款，所為甚與常情不合
    ，是證人即告訴人證稱其僅申請大雙網365 方案，而未一併
    搭配Smart150方案部分，客觀上誠屬可疑又與常情有違，顯
    難盡信。
  (三)證人即震旦公司「永和竹林店」店員張筱淳於本院審理中證
    稱：案發當日是告訴人及告訴人之男友來店內，其有影印告
    訴人之身分證及健保卡，並輸入告訴人當時申請方案之資料
    ，當時的方案手機是零元，其記得告訴人有買記憶卡及手機
    套，當時促銷方案沒有贈送2G記憶卡及手機套，那些物品都
    要用買的，其有將申請書影本放在盒子內，並將盒子交給告
    訴人，告訴人是申請大雙網365 方案搭配Smart150方案，其
    有向告訴人解釋搭配申辦之Smart150方案，告訴人對此也同
    意，搭配Smart150方案有送網內簡訊互打不用錢，以及兩百
    則免費網頁，當時也有跟告訴人說通話費有八折優惠等語（
    參本院卷第71頁反面至第73頁），核與被告辯解之內容大致
    相符，考量被告與證人張筱淳雖有店長、店員之職務上主從
    關係，然並無相關事證足認證人張筱純有刻意出言迴護、卸
    免被告刑責，而自招刑法偽證重罪追訴風險之動機或必要，
    且證人張筱淳前述於警詢及本院審理中之證述內容，對照卷
    附震旦公司100 年8 月31日（2011）通總字第004 號函及所
    附本件G-PLUS GS720手機相關銷售專案明細對照表，可知上
    開G-PLUS GS720手機搭配大雙網365 方案及Smart150方案綁
    約36個月，售價為零元，同一手機僅搭配大雙網365 方案而
    未搭配Smart150方案綁約36個月，售價是890 元，而來函所
    附之發票所指之品名（訂金699 元），係告訴人另購買2G記
    憶卡1 張及手機套1 個之貨款等情（參本院卷第39至42頁）
    ，再參照卷附遠傳公司100 年9 月6 日遠傳（發）字第1001
    0807007 號函及所附本件門號自99年8 月至9 月之電信費帳
    單，表明本件門號係於99年8 月4 日經承銷商震旦公司「永
    和竹林店」辦理從亞太行動寬頻電信可攜至遠傳公司，經銷
    人員透過授權帳號密碼入該公司門號開通入口網站系統，並
    於同年月6 日啟用生效，該承銷商啟用上開門號後並無另行
    異動合約內容（大雙網365 方案＋Smart150型手機方案）等
    情（參本院卷第45至55頁），足認證人張筱淳所證情節與上
    開函示及所附資料相合，其證述內容應堪採信屬實。綜合前
    開事證，顯示案發當日告訴人前往震旦公司「永和竹林店」
    ，由被告接洽辦理之本件門號資費方案，確係大雙網365 方
    案搭配Smart150方案綁約36個月，告訴人則因選擇上開資費
    方案，方得以零元之代價，取得前述G-PLUS GS720手機1 支
    ，復由告訴人另行以699 元之價格，購買2G記憶卡1 張及手
    機套1 個，供其以零元取得之前述手機使用，且告訴人申辦
    本件門號可攜服務，自經授權之門市人員輸入合約內容後，
    並無異動之情事等情，應屬事實足以採信。而證人即告訴人
    雖於本院審理時證稱：其申辦月租費365 方案，有搭配1 支
    手機，其有拿舊機去折抵500 元，所以其刷卡699 元等語（
    參本院卷第68頁反面），惟其此部分證述內容，核與證人張
    筱淳前述本院審理中證述情節不同，亦與前開震旦公司函件
    及所附資料內容有異，證人即告訴人對此未能提出任何憑據
    以實其說，是對其此部分證述內容，自難予以採信。
  (四)關於卷附震旦公司99年8 月4 日發票號碼NX00000000號電子
    計算機統一發票2 紙（參偵卷第16頁），固均載明「品名：
    訂金、數量：1 、單價：699 （元）、金額：699 （元）、
    備註欄：預定商品：手機G-PLUS GS720粉紅（全配）」等事
    項，外觀上記載前述預定商品即G-PLUS GS720手機之訂金69
    9 元，與告訴人所選之大雙網365 方案搭配Smart150方案綁
    約36個月，前述手機應為零元之情有所出入，惟該發票係以
    震旦公司之名義開出，此觀發票內「統一發票專用章欄」蓋
    有震旦公司之發票章即明，且該發票所示實際交易之商品，
    經本院發函詢問相關事項並檢附該發票供參，復由震旦公司
    查證後函覆，具體指明該發票所指之品名，確係告訴人另購
    買之2G記憶卡1 張及手機套1 個，此據震旦公司前揭函件說
    明欄三答覆明確（參本院卷第40頁），雖被告於開立上開發
    票時，未將實際交易之商品品名詳實記載在發票各該欄位，
    且有誤將「預定商品：手機G-PLUS GS720粉紅（全配）」等
    足以使人誤認發票上記載之交易商品為前述手機之字樣，記
    載在該發票備註欄內，然此僅屬被告登載發票內容之疏誤，
    無礙於實際交易商品確為2G記憶卡1 張及手機套1 個之事實
    ，自難僅以上開發票品名欄或備註欄之記載內容，遽予推認
    該發票之交易商品為G-PLUS GS720手機1 支，而認該G-PLUS
     GS720手機為告訴人出資購買，非屬告訴人選擇大雙網365
    方案搭配Smart150方案綁約36個月之電信資費方案，而以零
    元取得之物，特予敘明。
  (五)至於被告及其辯護人辯稱：被告自行下載並簽署告訴人姓名
    之申請文件，雖有假冒告訴人名義之外觀事實，但內容真實
    ，與偽造文書之構成要件不該當云云。查被告身為震旦公司
    「永和竹林店」之店長，就一般社會交易常情而言，如認告
    訴人原始申辦本件門號可攜服務之申請文件簽名過於潦草，
    可能遭遠傳公司退件，除事前提醒告訴人簽名時力求工整外
    ，於告訴人離開永和竹林店後始發現者，為求釐清雙方責任
    ，自應主動、即時通知告訴人返回「永和竹林店」重新簽署
    申請文件，或以其他得由告訴人親自審閱申請文件並簽名之
    方式為之，斷無理由逕由被告在欠缺告訴人授權或同意之情
    況下，冒用告訴人名義在申請文件上簽名，其理至明，且由
    本院向遠傳公司函調前述文件電信費帳單、申請文件可知，
    被告冒用告訴人名義填載之本件門號可攜服務之申請文件，
    確已通過不知情之遠傳公司人員審核進而提供通信相關服務
    ，並向告訴人寄發電信費用帳單收取費用，足以彰顯本應由
    告訴人自行簽署申請文件，再交被告持送遠傳公司之申請流
    程，已遭被告擅自在申請文件上冒用簽名並行使而受侵害，
    雖被告偽造申請文件所選擇之電信資費方案，與本院認定之
    告訴人原始選擇之方案相同，但依首開說明，刑法偽造文書
    罪係為保護文書之實質真正而設，本件告訴人所欲申請電信
    資費方案，自應由其親自簽署之申請文件憑辦，被告所為仍
    已破壞本件申請文件之實質真正，對告訴人及遠傳公司關於
    客戶申辦通信服務相關申請文件管理、審核之正確性，足已
    造成損害，所辯之詞洵無足採。
二、綜合上述，本件依卷附事證已可認定告訴人本件門號可攜服
    務申請之資費內容為大雙網365 方案搭配Smart150方案綁約
    36個月，告訴人指稱未搭配Smart150方案及G-PLUS GS720手
    機1 支係其以舊機折500 元再另付699 元購買云云，均與上
    開事證彰顯之事實不合，當無足採。又被告未經告訴人授權
    或同意，擅自冒用告訴人之名義在本件門號之申請文件上簽
    名，並持以向遠傳公司申辦前述本件門號可攜服務之事宜，
    所為應成立刑法偽造私文書並持以行使罪，已堪認定。被告
    及其辯護人前揭辯詞，俱不足採。本件事證明確，應予依法
    論罪科刑。
參、論罪科刑部分：
一、核被告所為，係犯刑法第216 條、第210 條之行使偽造私文
    書罪。其偽造簽名之行為係其偽造私文書行為之一部，以及
    偽造私文書之低度行為，為其行使偽造私文書之高度行為所
    吸收，均不另論罪。被告將附表所示2 份偽造之私文書一同
    向遠傳公司人員行使以辦理本件門號可攜服務之申請事宜，
    係以一行使行為同時觸犯二個行使偽造私文書罪，為想像競
    合犯，應依刑法第55條之規定以一個行使偽造私文書罪處斷
    。又起訴書犯罪事實欄記載被告明知告訴人僅申辦遠傳公司
    大雙網365 方案，並未同意搭配Smart150方案，進而偽造本
    件申請文件並行使部分，與本院認定之事實有別，業經本院
    審認如上，起訴事實上開記載應予更正。
二、審酌被告本件以前並無任何刑事前案紀錄，此有臺灣高等法
    院被告前案紀錄表1 附卷足稽，素行甚佳，其本件犯罪之動
    機、目的，在於不變更告訴人原始申請資費方案內容之情況
    下，防止告訴人申請本件門號可攜服務遭到遠傳公司退件，
    未見被告透過偽造申請文件並持以行使而獲取不法利益之事
    證，兼衡告訴人及遠傳公司遭受被告偽造私文書並持以行使
    之危害程度，暨犯罪手段、智識程度（參本院卷第7 頁戶役
    政連結作業系統表教育程度欄所載）、被告犯罪後仍未坦承
    全部犯行等一切情狀，量處如主文所示之刑，並諭知易科罰
    金之折算標準，以資處罰。
三、被告在如附表所示文件上偽造之告訴人簽名共計3 枚，均屬
    偽造之署押，不問屬於犯人與否，皆應依刑法第219 條之規
    定宣告沒收。
據上論斷，應依刑事訴訟法第299 條第1 項前段，刑法第216 條
、第210 條、第55條、第41條第1 項前段、第219 條，判決如主
文。
本案經檢察官游璧庄到庭執行職務。
中    華    民    國   100    年    12    月    30    日
                  刑事第九庭  審判長法  官  王士珮
                                    法  官  張誌洋
                                    法  官  李俊彥
以上正本證明與原本無異。
如不服本判決應於收受送達後10日內向本院提出上訴書狀，並應
敘述具體理由；其未敘述上訴理由者，應於上訴期間屆滿後20日
內向本院補提理由書（均須按他造當事人之人數附繕本）「切勿
逕送上級法院」
                                    書記官  林文達
中    華    民    國   100    年    12    月    30    日
附錄本案論罪科刑法條全文：
刑法第210條
偽造、變造私文書，足以生損害於公眾或他人者，處五年以下有
期徒刑。
刑法第216條
行使第210 條至第215 條之文書者，依偽造、變造文書或登載不
實事項或使登載不實事項之規定處斷。
附表：
┌───┬─────────┬─────────────┐
│ 編號 │  偽造之文件名稱  │偽造之簽名欄位、內容及數量│
├───┼─────────┼─────────────┤
│  一  │OWL00GNZYGY3八折36│申請人簽名欄「孫琡雲」簽名│
│      │個月大雙網365 限36│共貳枚。                  │
│      │＋Smart150型限36手│                          │
│      │機方案第三代行動電│                          │
│      │話服務申請書（限制│                          │
│      │型）。            │                          │
├───┼─────────┼─────────────┤
│  二  │行動電話號碼可攜服│申請人簽章欄「孫琡雲」簽名│
│      │務申請書。        │壹枚。                    │
└───┴─────────┴─────────────┘